【裁判字號】    96,重家訴,2
【裁判日期】    970718
【裁判案由】    分割遺產
【裁判全文】
臺灣彰化地方法院民事判決             96年度重家訴字第2號
原      告  乙○
訴訟代理人  廖健智律師
複 代 理人  林堡欽律師
被      告  甲○
上列當事人間請求分割遺產事件，本院於民國九十七年七月十七
日言詞辯論終結，判決如下：
    主  文
兩造就被繼承人賴清連所遺如附表所示編號1.至10之遺產，准予
分割。其分割方法為：
(一)附表一所示編號1.之土地，如附件彰化縣彰化地政事務所土地
  複丈成果圖所示Ｂ部分由原告取得，Ａ部分由被告取得。
(二)附表一所示編號2.至9.之土地，由兩造按每人應繼分二分之一
  之比例分別共有取得。
(三)附表一所示編號10之存款，由兩造按每人應繼分二分之一之比
  例取得。
被告應給付原告新臺幣佰玖拾壹萬玖仟捌佰貳拾捌元，及自民
國九十六年十二月六日起，至清償日止按年息百分之五計算之利
息。
訴訟費用新臺幣拾陸萬零伍佰肆拾肆元由被告負擔百分之五十六
，餘由原告負擔。
    事實及理由
一、按訴狀送達後，原告不得將原訴變更或追加他訴。但請求之
    基礎事實同一、擴張或減縮應受判決事項之聲明、不甚礙被
    告之防禦及訴訟之終結者者，不在此限，民事訴訟法第二百
    五十五條第一項第二、三、七款定有明文。本件分割遺產事
    件，原告起訴時僅請求為遺產之分割，未向被告請求返還被
    告所應分擔遺產稅捐之部分，嗣於民國九十六年十一月三十
    日追加請求此部分，並聲明「被告應給付新臺幣（下同）三
    百九十一萬九千九百六十三元，及自九十五年十一月十日起
    至清償日止按年息百分之五計算之利息」，復於言詞辯論時
    減縮請求金額為「三百九十一萬九千八百二十八元」，及「
    自追加起訴狀繕本送達翌日（即九十六年十二月六日）起至
    清償日止按年息百分之五計算之利息」。查原告上開追加、
    減縮訴之聲明之請求基礎事實同一，不甚礙被告之防禦及訴
    訟之終結，其減縮事項乃為減縮應受判決事項之聲明，依前
    揭說明，應予准許，合先敘明。
二、被告未於最後言詞辯論期日到庭，均核無民事訴訟法第三百
    八十六條各款所列情形，爰依原告之聲請，由原告一造辯論
    而為判決。
三、原告起訴主張：兩造之被繼承人賴清連於八十四年四月十日
    死亡，遺有如附表一所示之土地、房屋及存款，依法應由子
    女（即原告及被告）繼承，每人應繼分各為二分之一，現已
    辦妥繼承登記。因兩造就被繼承人賴清連所遺之遺產無法達
    成協議分割，又查無不能分割之情事，原告自得本於遺產分
    割請求權之法律關係請求分割。又因遺產而生之捐稅及費用
    ，應由繼承人按其應繼分負擔之，此為繼承人間之內部關係
    ，從而繼承人之一代他繼承墊支上開捐稅及費用者，該墊支
    人得依不當得利規定向他繼承人請求返還其應負擔部分，原
    告已代繳如附表二所示之各項稅捐及費用合計為七百八十三
    萬九千六百五十五元，爰依法請求被告返還一半之數額等語
    。並聲明：如主文第一、二項所示。
四、被告未於言詞辯論期日到場答辯，亦未提出書狀作何聲明或
    陳述。
五、得心證之理由：
  (一)原告上開主張之事實，業據其提出土地登記謄本、戶籍謄本
    、繼承系統表、土地登記謄本、建物登記謄本、財政部臺灣
    省中區國稅局遺產稅繳清證明書、遺產稅逾核課期間案件同
    意移轉證明書，及附表二所示之各項稅捐及費用繳納收據為
    憑，而被告對於原告主張之事實，已於相當時期受合法之通
    知，惟於言詞辯論期日不到場，亦未提出準備書狀爭執，應
    視同自認（民事訴訟法第二百八十條第三項參照），是原告
    之主張應堪信為真實。
  (二)按繼承人有數人時，在分割遺產前，各繼承人對於遺產全部
    為公同共有；除法律另有規定或契約另有訂定者外，繼承人
    得隨時請求分割遺產；公同共有物分割之方法，除法律另有
    規定外，應依關於共有物分割之規定；共有人就共有物之分
    割方法不能達成協議決定者，法院得因任何共有人之聲請，
    命為下列之分配：以原物分配於各共有人；變賣共有物
    ，以價金分配於各共有人；以原物為分配時，如共有人中
    ，有不能按其應有部分受分配者，得以金錢補償之，民法第
    一千一百五十一條、第一千一百六十四條、第八百三十條第
    二項、第八百二十四條第二項、第三項分別定有明文。次按
    在公同共有遺產分割自由之原則下，民法第一千一百六十四
    條規定：繼承人得隨時請求分割遺產，該條所稱之「得隨時
    請求分割」，依同法第八百二十九條及第八百三十條第一項
    規定觀之，自應解為包含請求終止公同共有關係在內，俾繼
    承人之公同共有關係歸於消滅而成為分別共有，始不致與同
    法第八百二十九條所定之旨趣相左，庶不失繼承人得隨時請
    求分割遺產之立法本旨，換言之，終止遺產之公同共有關係
    ，既應以分割方式為之，將遺產之公同共有關係終止改為分
    別共有關係，性質上自亦屬分割遺產方法之一，此有最高法
    院八十二年度台上字第七四八號、八十五年度台上字第一八
    七三號、九十三年度台上字第二六○九號判決意旨可資參照
    。是以原告主張就被繼承人賴清連所遺如附表一所示編號2.
    至9.之土地，由兩造按每人應繼分二分之一之比例分別共有
    取得，自屬遺產分割方法之一種，乃與法無違，且符合公平
    原則，自屬妥適。至附表一所示編號1.之土地，原告主張如
    採原物分割方式（即附件彰化縣彰化地政事務所土地複丈成
    果圖所示Ｂ部分由原告取得，Ａ部分由被告取得），此舉可
    消減共有關係，使法律關係單純化，且按比例將土地由中間
    對分亦符合公平原則，自無不妥。另附表一所示編號10之存
    款，性質上本屬可分之財產，且以貨幣單位按分配比例計算
    各繼承人之應繼財產簡單容易，是原告主張由兩造按每人應
    繼分二分之一之比例取得，並無不可行之情形。綜上，原告
    主張分割方案可認為公平妥適，且於法有據，而被告經合法
    通知未到庭答辯，亦未提出準備書狀表示作任何聲明或陳述
    ，是以原告所提分割方案應予採納。
  (三)再按因遺產而生之捐稅及費用，應由繼承人按其應繼分負擔
    之，此為繼承人間之內部關係，從而繼承人之一代他繼承墊
    支上開捐稅及費用者，該墊支人得依不當得利規定向他繼承
    人請求返還其應負擔部分。至民法第一千一百五十條規定得
    向遺產中支取，並不阻止墊支人向他繼承人按其應繼分求償
    ，尤其於遺產分割後，更為顯然（最高法院七十四年度台上
    字第一三六七號判決理由參照）。原告主張其已繳納如附表
    二所示之各項稅捐及費用，業據提出相關收據影本為憑，被
    告經既經合法通知而不到庭答辯，亦未出書狀作任何陳述，
    應視為自認，已如前述，是以原告所此部分主張之事實，堪
    以採信，並得依前揭法律關係，請求被告返還其代墊之稅捐
    及費用三百九十一萬九千八百二十八元（即附表二所示款項
    合計之半數，元以下四捨五入），及自追加起訴狀送達之翌
    日即九十六年十二月六日起，至清償日止按年息百分之五計
    算之利息。
  (四)綜上所述，本院審酌被繼承人賴清連所遺遺產之性質、當事
    人之意願、分配之公平性等情，認原告主張將附表一所示編
    號1.之土地，分割為如附件彰化縣彰化地政所土地複丈成果
    圖所示Ｂ部分由原告取得，Ａ部分由被告取得，附表一所示
    編號2.至9.之土地，由兩造按每人應繼分二分之一之比例分
    別共有取得，附表一所示編號10之存款，由兩造按每人應繼
    分二分之一之比例取得，及請求被告應給付原告三百九十一
    萬九千八百二十八元，及自九十六年十二月六日起，至清償
    日止按年息百分之五計算之利息，為有理由，應予准許。
六、末按分割遺產之訴，係必要共同訴訟，原、被告之間本可互
    換地位，且兩造均蒙其利，是應由由兩造依其應繼分擔訴訟
    費用，較為公允，惟考量本件另有不當得利返還請求之部分
    ，此部分既為原告勝訴之判決，爰就兩造訴訟費用之負擔比
    例調整如主文第三項所示，併予敘明。
七、訴訟費用負擔之依據：民事訴訟法第八十條之一。
中    華    民    國    97    年    7     月    18    日
                    家事法庭    法  官  黃玉齡
以上正本係照原本作成。
如對本判決上訴，須於判決送達後20日之不變期間內，向本院提
出上訴狀，須附繕本。
中    華    民    國    97    年    7     月    21    日
                                書記官  廖建興


司法院資訊處製作；財團法人民間司法改革基金會備份。
